---
title: "Densidade populacional"
date: '2025-11-20'
description: ""
categories: ['data-science', "ggplot2", "demografia"]
execute:
  warning: false
  message: false
  echo: false
draft: true
---

```{r}
library(ggplot2)
library(dplyr)
library(ggiraph)
import::from(glue, glue)

tab <- qs::qread(here::here("posts/general-posts/2025-11-pop-density/data.qs"))

geo_muni <- geobr::read_municipality(year = 2024, showProgress = FALSE)
dim_city <- as_tibble(sf::st_drop_geometry(geo_muni))

big_cities <- tab |>
  filter(year == 2011, pop > 1e5) |>
  pull(code_muni) |>
  unique()

tab <- tab |>
  left_join(dim_city, by = join_by(code_muni)) |>
  relocate(name_muni:name_region, .before = year)

tab_cities <- subset(tab, code_muni %in% big_cities)


xlabels <- c(1, 2, 5, 10, 50) * 1e5
xbreaks <- log(xlabels)

subdat <- filter(tab_cities, year == 2025, chg_pct_pop_density < 200)

# Create rich HTML tooltip
subdat <- subdat %>%
  mutate(
    tooltip_text = glue(
      "<div style='font-family: Avenir, sans-serif; padding: 8px; min-width: 200px;'>
        <strong style='font-size: 14px; color: #2c3e50;'>{name_muni} ({abbrev_state})</strong>
        <hr style='margin: 5px 0; border: none; border-top: 1px solid #ddd;'>
        <table style='width: 100%; font-size: 12px;'>
          <tr>
            <td style='color: #7f8c8d;'>População (2025):</td>
            <td style='text-align: right; font-weight: bold;'>{format(round(pop), big.mark = '.')}</td>
          </tr>
          <tr>
            <td style='color: #7f8c8d;'>Densidade Pop.:</td>
            <td style='text-align: right; font-weight: bold;'>{format(round(pop_density, 1), big.mark = '.', decimal.mark = ',')} hab/km²</td>
          </tr>
          <tr>
            <td style='color: #7f8c8d;'>Cresc. Densidade:</td>
            <td style='text-align: right; font-weight: bold; color: {ifelse(chg_pct_pop_density >= 0, \"#27ae60\", \"#e74c3c\")};'>{ifelse(chg_pct_pop_density >= 0, \"+\", \"\")}{format(round(chg_pct_pop_density, 1), decimal.mark = ',')}%</td>
          </tr>
          <tr>
            <td style='color: #7f8c8d;'>Cresc. População:</td>
            <td style='text-align: right; font-weight: bold; color: {ifelse(chg_pct_pop >= 0, \"#27ae60\", \"#e74c3c\")};'>{ifelse(chg_pct_pop >= 0, \"+\", \"\")}{format(round(chg_pct_pop, 1), decimal.mark = ',')}%</td>
          </tr>
        </table>
      </div>"
    )
  )

p_scatter <-
  ggplot(
    subdat,
    aes(x = log(pop), y = chg_pct_pop_density, fill = name_region)
  ) +
  geom_point_interactive(
    aes(tooltip = tooltip_text),
    size = 2,
    alpha = 0.7,
    shape = 21,
    color = "white"
  ) +
  geom_hline(yintercept = 0, lwd = 0.8) +
  scale_x_continuous(
    breaks = xbreaks,
    labels = format(round(xlabels / 1000), big.mark = ".", scientific = FALSE)
  ) +
  facet_wrap(vars(name_region)) +
  scale_fill_manual(values = MetBrewer::met.brewer("Hokusai1", 5)) +
  labs(
    title = "Cidades com maior crescimento populacional",
    subtitle = stringr::str_wrap(
      "Crescimento da densidade populacional (2010/25) nas maiores cidades brasileiras (mais de 100 mil habitantes em 2010).",
      71
    ),
    caption = "Fonte: IBGE (Censo, EstimaPOP). @viniciusoike",
    x = "População em 2025 (mil habitantes, escala log)",
    y = "Crescimento Dens. Pop. (2010/25)"
  ) +
  theme_minimal(base_family = "Avenir") +
  theme(
    panel.grid.minor = element_blank(),
    legend.position = "none"
  )
```


```{r}
girafe(
  ggobj = p_scatter,
  width_svg = 8,
  height_svg = 6,
  options = list(
    opts_hover(
      css = "fill:orange;stroke:black;stroke-width:2px;cursor:pointer;"
    ),
    opts_tooltip(
      css = "background-color: white; border-radius: 8px; box-shadow: 0 4px 12px rgba(0,0,0,0.15); border: 1px solid #e0e0e0;",
      use_fill = FALSE
    )
  )
)
```

O gráfico acima mostra o crescimento da densidade populacional entre 2010 e 2025 nas maiores cidades brasileiras — aquelas com mais de 100 mil habitantes em 2010. O eixo horizontal mostra a população estimada em 2025 (em escala logarítmica), enquanto o eixo vertical mostra a variação percentual da densidade populacional no período.

Algumas cidades se destacam com crescimento acima de 50%, especialmente no Centro-Oeste e no Sul. No Sul, Palhoça (SC) aparece como um caso emblemático: a cidade mais que dobrou sua densidade populacional, refletindo a forte expansão da região metropolitana de Florianópolis.
