---
title: "Domicilios em Sao Paulo"
categories: ['data-visualization', 'mapas', 'ggplot2', 'sao-paulo']
date: "2024-04-02"
description: "Um mapa coroplético em formato de grid retangular 100 x 100m mostrando a densidade de domicílios particulares em São Paulo. Os dados são do Censo mais recente, de 2022."
execute: 
  warning: false
  message: false
  echo: false
---

```{r code}
#| code-fold: true
#| echo: true

# Setup ---------------------------------------------------------

# Libraries
library(ggplot2)
library(geobr)
library(dplyr)
library(showtext)
library(dplyr)
library(sf)
library(MetBrewer)
# https://github.com/viniciusoike/tidypod
library(tidypod)

# Fonts
font_add("HelveticaNeue", "HelveticaNeue.ttc")
showtext_auto()

# Data ----------------------------------------------------------

# Import Sao Paulo shapefile
sp_border <- geobr::read_municipality(3550308, showProgress = FALSE)

# Import locally Census data
censo22 <- data.table::fread("/Volumes/T7 Touch/github/tidyibge/data-raw/35.csv")

# Convert column names to lowercase and filter only capital
censo22 <- censo22 |> 
  rename_with(tolower) |> 
  filter(cod_mun == 3550308)

# Variable dictionary
dictionary_censo <- tribble(
  ~cod_especie, ~label_especie,
  1, "Domicílio particular",
  2, "Domicílio coletivo",
  3, "Estabelecimento agropecuário",
  4, "Estabelecimento de ensino",
  5, "Estabelecimento de saúde",
  6, "Estabelecimento de outras finalidades",
  7, "Edificação em construção",
  8, "Estabelecimento religioso"
)

# Join data with dictionary -------------------------------------
censo22 <- left_join(censo22, dictionary_censo, by = "cod_especie")


# Spatial data --------------------------------------------------

# Import districts shapefile
dstr <- tidypod::districts
dstr <- filter(dstr, code_muni == 36)

domicilios <- st_as_sf(
  censo22[cod_especie == 1],
  coords = c("longitude", "latitude"),
  crs = 4674
  )

sp_grid_rectangular <- sp_border |> 
  st_transform(crs = 32722) |> 
  st_make_grid(cellsize = 100) |> 
  st_as_sf() |> 
  st_transform(crs = 4326) |> 
  mutate(gid = row_number())

domi_grid <- domicilios |> 
  st_transform(crs = 4326) |> 
  st_join(sp_grid_rectangular) |> 
  filter(!is.na(gid))

domi_grid_count <- domi_grid |> 
  st_drop_geometry() |> 
  summarise(total = n(), .by = "gid")

grid_count <- left_join(sp_grid_rectangular, domi_grid_count, by = "gid")

# Plot ----------------------------------------------------------

breaks <- BAMMtools::getJenksBreaks(na.omit(grid_count$total), 7)
labels <- format(round(breaks, -1), big.mark = ".")

map_sp <- ggplot() +
  geom_sf(data = sp_border, lwd = 0.05, fill = NA) +
  geom_sf(
    data = filter(grid_count, !is.na(total)),
    aes(fill = total, color = total),
    alpha = 0.8
    ) +
  scale_fill_fermenter(
    name = "",
    na.value = "gray50",
    direction = 1,
    palette = "BuPu",
    breaks = breaks,
    labels = labels
    ) +
  scale_color_fermenter(
    name = "",
    na.value = "gray50",
    direction = 1,
    palette = "BuPu",
    breaks = breaks,
    labels = labels
    ) +
  coord_sf() +
  labs(
    title = "Domicílios em São Paulo",
    subtitle = "Concentração de domicílios em grid 100x100m em São Paulo") +
  ggthemes::theme_map(base_family = "HelveticaNeue") +
  theme(
    legend.position = "top",
    legend.justification = 0.5,
    legend.key.size = unit(0.85, "cm"),
    legend.key.width = unit(1.5, "cm"),
    legend.text = element_text(size = 12),
    legend.margin = margin(),
    plot.margin = margin(10, 5, 5, 10),
    plot.title = element_text(size = 24, hjust = 0.5),
    plot.subtitle = element_text(size = 10, hjust = 0.5)
  )
```

# Domicilios

O mapa abaixo mostra a densidade de domicílios[^1] em São Paulo num grid de 100 x 100m. Como se vê no mapa, há uma grande concentração de domicílios no Centro da cidade. De modo geral, a região com maior número de domicílios é a Zona Leste. Os dados provêm do Cadastro Nacional de Endereços, divulgados recentemente pelo IBGE. Esta base contém dados georeferenciados detalhados sobre os domicílios no Brasil.

[^1]: Definidos como domicílios particulares permanentes, segundo o Censo do IBGE (2022).

```{r plot-map}
#| out-width: "100%"
#| out-height: 900px
#| fig-width: 9
#| fig-height: 12
#| fig-format: svg
#| fig-showtext: true
#| fig-dpi: 72
map_sp
```

-   Dados: IBGE ([**Cadastro Nacional de Endereços para Fins Estatísticos**](https://www.ibge.gov.br/estatisticas/sociais/populacao/38734-cadastro-nacional-de-enderecos-para-fins-estatisticos.html))

-   Tipografia: Helvetica Neue

-   Paleta: `BuPu` ([ColorBrewer](https://colorbrewer2.org/#type=diverging&scheme=BrBG&n=3))
