---
title: 'You need a map - Parte 2'
date: '2023-01-05'
categories: ['data visualization', 'ggplot2', 'turorial-R']
description: "Facets são pequenos gráficos que, lado a lado, ajudam a comparar várias informações ao mesmo tempo. Este post intermediário ensina a fazer gráficos de facets no R usando o ggplot2."
draft: true
---

```{r}
#| echo: false
#| results: 'hide'
renv::use(lockfile = "renv.lock")
```

```{r}
#| include: false
knitr::opts_chunk$set(
  warning = FALSE,
  message = FALSE,
  fig.align = "center",
  fig.showtext = TRUE,
  fig.width = 9,
  fig.asp = 0.618,
  out.width = "80%",
  fig.retina = 2,
  dpi = 72
  )

library(dplyr)
library(tidyr)
library(pwt10)
library(patchwork)

print_table <- function(x) {
  
  x |> 
    knitr::kable(align = "c", digits = 0) |> 
    kableExtra::kable_styling(
        full_width = FALSE,
        bootstrap_options = c("condensed", "responsive", "hover", "striped")
    )

}
```

```{r}
#| include: false
library(ggplot2)
library(sf)
library(dplyr)
sf::sf_use_s2(FALSE)

rent <- readr::read_csv(here::here("posts/ggplot2-tutorial/rents_liberdade.csv"))
cem <- readr::read_csv(here::here("static/data/cem_imoveis.zip"))
pod <- readr::read_csv(here::here("posts/ggplot2-tutorial/table_pod.csv"))
cem2010 <- filter(cem, ano_lanc == 2010)

cem <- cem |> 
  mutate(code_muni = as.numeric(substr(ap2010, 1, 7))) |> 
  filter(code_muni == 3550308)

cem08 <- filter(cem, ano_lanc == 2008)
```

# Objetos espaciais

No primeiro caso, o desafio é conseguir aprender o mínimo necessário para lidar com objetos espaciais. Neste sentido, não vou fingir que entendo o que significa CRS, EPSG, GDAL, etc. Apenas saiba que a Terra, infelizmente, não é plana, então é preciso sempre escolher algum tipo de projeção que mapeie nosso planeta tri-dimensional num plano bi-dimensional. Na prática, lembre-se dos números 4326, 4674 e 32722.

Felizmente, existe o pacote {sf} que funciona como um `data.frame` com uma coluna especial chamada `geometry`. É possível ignorar a existência desta coluna e trabalhar normalmente com seus dados, usando todo o seu conhecimento acumulado previamente com dados tabulares convencionais. Eventualmente, será necessário juntar um shapefile com uma base de dados e até com outro shapefile; o {sf} também facilita isto bastante.

No segundo caso, das convenções, novamente, não vou fingir que eu entendo algo sobre cartografia, que me interesse fazer mapas com uma escala, com uma seta indicando o norte, com linhas paralelas indicando meridianos, etc. Saiba que tudo isto é muito possível de ser feito dentro do R e que eu não faço isso.

Após um longo e raivoso interlúdio chegamos, finalmente, aos mapas estáticos que utilizam, de fato, objetos espaciais. Vou discutir apenas objetos espaciais no formato de vetores (*vector shape file*) já que eles são mais prevalentes nas ciências socias em geral.

Há três peças fundamentais que vamos ver: pontos, linhas e polígonos. Nos três casos, usa-se a mesma função `geom_sf()` para montar a visualização. Os elementos estéticos seguem a mesma lógica das funções `geom_point()`, `geom_line()` e `geom_rect()`, respectivamente. Assim, para tornar um objeto espacial, em formato de linha, mais grosso, usa-se `linewidth = 2`, por exemplo.

Vou começar assumindo um conhecimento mínimo de `R` apesar deste ser um capítulo já avançado na série de tutoriais de ggplot2.

A estrutura de objetos espaciais é um `sf`/`data.frame` ou um "spatial data frame". Este objeto é essencialmente igual a um `data.frame` convencional, mas ele possui uma coluna especial chamada `geom` ou `geometry`. Para criar um objeto `sf` a partir de um `data.frame` ou `tibble` usa-se a função `st_as_sf`.

O tipo mais simples de objeto geométrico é o ponto, definido por uma coordenada horizontal e uma coordenada vertical. O exemplo abaixo mostra como criar um spatial data.frame de pontos a partir dos dados de latitude e longitude do CEM. Note que é preciso escolher um sistema de projeção e eu escolho o [SIRGAS 2000 EPSG: 4674](https://epsg.io/4674), um sistema de projeção de referência para a América Latina. Para verificar o tipo de geometria dos objetos uso `st_geometry`.

```{r}
library(sf)
library(dplyr)

points_cem <- st_as_sf(cem08, coords = c("lon", "lat"), crs = 4674)

st_geometry(points_cem)
```

Para gerar um gráfico a partir dos nossos dados, usa-se a função `geom_sf`, sem argumento algum. Note que este gráfico é idêntico ao que geramos antes usando `geom_point`.

```{r}
ggplot(points_cem) +
  geom_sf()
```

Como comentei, há três tipos principais de objetos geométricos: *pontos*, *linhas* e *polígonos*. É possível gerar linhas e polígonos arbitrários a partir de coordenadas usando as funções do pacote `sf`. Na prática, é pouco usual criar objetos geométricos desta maneira e a sintaxe para desenhar mesmo formas geométricas simples como triângulos e quadrados é bastante trabalhosa, como o código abaixo deixa evidente.

```{r}
#> Define as coordenadas do quadrado
quadrado = list(
  rbind(
    c(0, 0),
    c(0, 1),
    c(1, 1),
    c(1, 0),
    #> Note que é preciso repetir (0, 0)
    c(0, 0)
  )
)
#> Converte as coordenads em um POLYGON
quadrado <- st_polygon(quadrado)
#> Converte em SFC
quadrado <- st_sfc(quadrado)
#> Plota o quadrado
ggplot(quadrado) +
  geom_sf()
```

Vamos começar importando um shapefile dos estados do Brasil, usando o excelente {geobr}. Note que este objeto possui uma coluna `geom` que guarda um objeto do tipo `MULTIPOLYGON`. Este é um tipo de polígono.

```{r}
ufs <- geobr::read_state(showProgress = FALSE)

ufs
```

O código abaixo monta o mapa.

```{r}
ggplot(ufs) +
  geom_sf()
```

Como mencionei acima, a função `geom_sf` aceita vários argumentos estéticos já que ela desenha pontos, linhas e polígonos. No caso do mapa abaixo, `color` define a cor do contorno/fronteira do polígono, enquanto `fill` define a cor do interior do polígono.

```{r}
ggplot(ufs) +
  geom_sf(color = "#000000", aes(fill = name_region)) +
  scale_fill_brewer(name = "", type = "qual") +
  theme(legend.position = "top")
```

```{r}
ggplot(ufs) +
  geom_sf(color = "#000000", aes(fill = name_region)) +
  scale_fill_brewer(name = "", type = "qual") +
  theme(legend.position = "top") +
  coord_sf(xlim = c(-60, -48), ylim = c(-35, -20))
```

# Mapas coropléticos

Um mapa coroplético é um mapa colorido, em que as cores representam valores de alguma variável.

## Juntando shapes e dados

```{r}
#| code-fold: true
rented <- tibble::tribble(
  ~abbrev_state, ~share_apto, ~share_rented, ~name_region, 
  #------------#------------#--------------#------------#      
           "RO",           8,          11.1, "Norte", 
           "AC",        7.47,          6.93, "Norte",
           "AM",        15.8,          7.26, "Norte",
           "RR",        14.3,          11.7, "Norte", 
           "PA",        4.53,          6.39, "Norte",
           "AP",        10.7,          6.34, "Norte",
           "TO",        3.17,          11.7, "Norte", 
           "MA",        4.06,          5.74, "Nordeste",
           "PI",        4.08,          5.15, "Nordeste",
           "CE",        9.85,          9.68, "Nordeste",
           "RN",        9.27,          10.8, "Nordeste", 
           "PB",        11.9,          9.18, "Nordeste",
           "PE",        10.4,          9.98, "Nordeste",
           "AL",        6.32,          10.0, "Nordeste", 
           "SE",        12.0,            11, "Nordeste",   
           "BA",        12.0,          7.61, "Nordeste",
           "MG",        14.0,          10.5, "Sudeste", 
           "ES",        21.7,          10.7, "Sudeste", 
           "RJ",        26.8,          10.7, "Sudeste", 
           "SP",        19.4,          12.7, "Sudeste", 
           "PR",        11.9,          11.7, "Sul", 
           "SC",          17,          11.8, "Sul", 
           "RS",        16.5,          8.46, "Sul",
           "MS",        3.67,          11.9, "Centro Oeste", 
           "MT",        3.29,          12.7, "Centro Oeste", 
           "GO",        9.88,          13.6, "Centro Oeste", 
           "DF",        35.4,          17.8, "Centro Oeste"
  )
```

```{r}
ufs_rent <- left_join(ufs, rented, by = "abbrev_state")
```

```{r}
ggplot(ufs_rent) + 
  geom_sf(aes(fill = share_rented)) +
  scale_fill_distiller(direction = 1) +
  coord_sf(xlim = c(NA, -35))
```

## Temas para mapas

```{r}
#| fig-pos: "hold"
#| out-width: 100%
base_map <- ggplot(ufs_rent) + 
  geom_sf(aes(fill = share_rented)) +
  scale_fill_distiller(direction = 1, palette = 2) +
  coord_sf(xlim = c(NA, -35))

base_map + 
  ggtitle("theme_map()") +
  ggthemes::theme_map()

base_map + 
  ggtitle("theme_void()") +
  theme_void()
```

## Discretizando dados contínuos

O olho humano não é particularmente apto a distinguir diferenças sutis entre cores, quando dispotas lado a lado. Neste sentido, pode ser difícil captar certas nuances nos mapas coropléticos acima.

Há três maneiras simples de agrupar dados contínuos para fazer mapas:

1.  Usar alguma variação de percentil, isto, quintis, decis, etc.
2.  Usar o algoritmo de Jenks.
3.  Definir quebras manualmente.

```{r}

```

## Usando labels

```{r}
ggplot(ufs_rent) + 
  geom_sf(aes(fill = share_rented)) +
  geom_sf_label(aes(label = share_rented), size = 2) +
  scale_fill_distiller(direction = 1) +
  coord_sf(xlim = c(NA, -35))
```

## Encontrando os pontos dentro dos polígonos

```{r}
area_ponderacao <- geobr::read_weighting_area(3550308, showProgress = FALSE)

cem2010 <- filter(cem, ano_lanc == 2010)

cem2010 <- st_as_sf(cem2010, coords = c("lon", "lat"), crs = 4674)

joined <- cem2010 |> 
  st_join(area_ponderacao) |> 
  filter(!is.na(code_weighting))
```

```{r}
ggplot() +
  geom_sf(data = area_ponderacao) + 
  geom_sf(data = cem2010, size = 0.1)

ggplot() +
  geom_sf(data = area_ponderacao) + 
  geom_sf(data = joined, size = 0.1)
```

```{r}
tab_price_m2 <- joined |> 
  st_drop_geometry() |> 
  summarise(
    avg_m2 = weighted.mean(pc_m2_au, emp_unid),
    .by = "code_weighting"
    )

price_areas <- left_join(area_ponderacao, tab_price_m2, by = 'code_weighting')
```

```{r}
ggplot(price_areas) + 
  geom_sf(aes(fill = avg_m2)) +
  scale_fill_viridis_c(option = "inferno")
```

```{r}
bbox <- st_bbox(
  c(ymin = -23.612637, ymax = -23.520459, xmin = -46.714894, xmax = -46.525062)
  )

bbox <- st_as_sfc(bbox)
bbox <- st_as_sf(bbox, crs = 4674)
```

```{r}
grid <- bbox |> 
  st_transform(crs = 32722) |> 
  st_make_grid(cellsize = 500) |> 
  st_as_sf()

ggplot(grid) + geom_sf()
```

```{r}
grid$gid <- 1:nrow(grid)
grid <- st_transform(grid, crs = 4674)

points_grid <- cem2010 |> 
  st_join(grid) |> 
  filter(!is.na(gid))

tab_count = points_grid |> 
  st_drop_geometry() |> 
  summarise(count = sum(emp_unid), .by = "gid")

grid_count = left_join(grid, tab_count, by = "gid")

ggplot(grid_count) + 
  geom_sf(aes(fill = count)) +
  coord_sf()
```

# Mapas com elementos de mapas

Para introduzir os mapas com "elementos de mapas"

```{r}
library(osmdata)

## osmdata -----------------------------------------------------------------

# Define bbox
bbox <- getbb("Liberdade, São Paulo, Brazil")
# Base query
qr <- opq(bbox)

# Add feature requests to query

# All roads
qr_roads <- add_osm_feature(qr, key = "highway")
# Only big roads
qr_big_streets <- add_osm_feature(
  qr,
  key = "highway",
  value = c("motorway", "primary", "motorway_link", "primary_link")
)
# Only medium roads
qr_med_streets <- add_osm_feature(
  qr,
  key = "highway",
  value = c("secondary", "tertiary", "secondary_link", "tertiary_link")
)
# Only small roads
qr_small_streets <- add_osm_feature(
  qr,
  key = "highway",
  value = c("residential", "living_street", "unclassified", "service",
            "footway")
)
# Download
roads <- osmdata_sf(q = qr_roads)
big_streets <- osmdata_sf(q = qr_big_streets)
med_streets <- osmdata_sf(q = qr_med_streets)
small_streets <- osmdata_sf(q = qr_small_streets)

s1 <- big_streets$osm_lines %>%
  st_transform(crs = 4674)

s2 <- med_streets$osm_lines %>%
  st_transform(crs = 4674)

s3 <- small_streets$osm_lines %>%
  st_transform(crs = 4674)

```

```{r}
ggplot() +
  geom_sf(
    data = s1,
    key_glyph = draw_key_rect,
    size = 2
  ) +
  geom_sf(
    data = s2,
    key_glyph = draw_key_rect,
    size = 0.6,
    color = "gray40"
  ) +
  geom_sf(
    data = s3,
    key_glyph = draw_key_rect,
    size = 0.45,
    color = "gray50"
  )
```

```{r}
ggplot() +
  geom_sf(data = s1, key_glyph = draw_key_rect, size = 2) +
  geom_sf(data = s2, key_glyph = draw_key_rect, size = 0.6) +
  geom_sf(data = s3, key_glyph = draw_key_rect, size = 0.45) +
  geom_point(
    data = rent,
    aes(x = house_lng, y = house_lat),
    size = 0.4,
    color = "#023047"
  ) +
  geom_density_2d(
    data = rent,
    aes(x = house_lng, y = house_lat)
  ) +
  labs(x = NULL, y = NULL) +
  scale_x_continuous(expand = c(0,0)) +
  scale_y_continuous(expand = c(0,0)) +
  cowplot::theme_nothing()

```

## Elevação em São Paulo

```{r}
#> Importa o shape file do limite do município de São Paulo
border <- geobr::read_municipality(3550308, showProgress = FALSE)

#> Importa dados com a elevação da cidade
elevation <- elevatr::get_elev_raster(border, z = 7)
#> Transforma os dados em polígonos e converte para sf
elevation <- raster::rasterToPolygons(elevation)
elevation <- st_as_sf(elevation)
names(elevation)[1] <- "elevation"

#> Converte CRS e junta o shape de altitude com o shape da cidade
spo_alti <- elevation %>%
  st_transform(crs = 4674) %>%
  st_intersection(border) %>%
  filter(st_is_valid(.))
```

```{r}
ggplot() +
  geom_sf(data = spo_alti, aes(color = elevation, fill = elevation)) +
  scale_color_viridis_c(name = "", option = "inferno", direction = -1) +
  scale_fill_viridis_c(name = "", option = "inferno", direction = -1) +
  coord_sf() +
  theme(legend.position = "top")
```

```{r}
jbreaks <- BAMMtools::getJenksBreaks(spo_alti$elevation, k = 8)
jbreaks <- round(jbreaks, -1)
jlabels <- paste(jbreaks, jbreaks[-1], sep = "--")
jlabels[length(jlabels)] <- paste0(max(jbreaks), "+")

spo_alti <- mutate(spo_alti, jenks_group = factor(findInterval(elevation, jbreaks)))

ggplot() +
  geom_sf(data = spo_alti, aes(color = jenks_group, fill = jenks_group)) +
  scale_color_viridis_d(name = "", labels = jlabels, option = "inferno") +
  scale_fill_viridis_d(name = "", labels = jlabels, option = "inferno") +
  coord_sf() +
  theme(legend.position = "top")
```

## Elevação das ruas

```{r}
border = geobr::read_municipality(3548807, showProgress = FALSE)

bbox <- opq(bbox = "São Caetano do Sul, São Paulo, Brazil")

roads <- add_osm_feature(
  bbox,
  key = "highway",
  value = c("primary", "secondary", "tertiary", "residential")
  )

roads_sf <- osmdata_sf(roads)
roads_sf <- roads_sf$osm_lines
roads_sf <- st_transform(roads_sf, crs = 4674)
roads_border <- st_intersection(roads_sf, border)

altitude <- elevatr::get_elev_raster(border, z = 9, clip = "bbox")
spo_alti <- raster::rasterToPolygons(altitude)
spo_alti <- sf::st_as_sf(spo_alti)
names(spo_alti)[1] <- "elevation"

spo_alti <- spo_alti %>%
  st_transform(crs = 4674) %>%
  st_intersection(border) %>%
  filter(st_is_valid(.))

jbreaks <- BAMMtools::getJenksBreaks(spo_alti$elevation, k = 5)

spo_alti <- spo_alti %>%
  mutate(
    jenks_group = factor(findInterval(elevation, jbreaks))
  )
```

```{r}
get_streets_altitude <- function(altitude, streets) {
  
  stopifnot(any(colnames(altitude) %in% "jenks_group"))
  
  #> Get all groups
  groups = levels(altitude$jenks_group)
  
  #> For each group get the full polygon and join with streets
  join_streets = function(group) {
    
    poly = altitude %>%
      filter(jenks_group == group) %>%
      st_union(.) %>%
      st_as_sf()
    
    joined = suppressWarnings(st_intersection(streets, poly))
    
    return(joined)
    
  }
  #> Apply the function to all groups
  street_levels = parallel::mclapply(groups, join_streets)
  #> Bind all results together
  names(street_levels) = groups
  out = bind_rows(street_levels, .id = "level")
  
  return(out)
  
}

streets_alti <- get_streets_altitude(spo_alti, roads_border)
```

```{r}
ggplot() +
  geom_sf(data = streets_alti, aes(color = level, fill = level)) +
  scale_fill_viridis_d(option = "inferno") +
  scale_color_viridis_d(option = "inferno") +
  coord_sf() +
  cowplot::theme_nothing() +
  theme(
    legend.position = "right"
  )
```
