---
title: 'You need a map'
date: '2023-01-05'
categories: ['data visualization', 'ggplot2', 'turorial-R']
description: "Facets são pequenos gráficos que, lado a lado, ajudam a comparar várias informações ao mesmo tempo. Este post intermediário ensina a fazer gráficos de facets no R usando o ggplot2."
draft: true
---

```{r}
#| include: false
knitr::opts_chunk$set(
  warning = FALSE,
  message = FALSE,
  fig.align = "center",
  fig.showtext = TRUE,
  fig.width = 9,
  fig.asp = 0.618,
  out.width = "80%",
  fig.retina = 2,
  dpi = 72
  )

library(tidyverse)
library(pwt10)
library(patchwork)

print_table <- function(x) {
  
  x |> 
    knitr::kable(align = "c", digits = 0) |> 
    kableExtra::kable_styling(
        full_width = FALSE,
        bootstrap_options = c("condensed", "responsive", "hover", "striped")
    )

}
```

```{r}
library(ggplot2)
library(sf)
library(dplyr)
sf::sf_use_s2(FALSE)

rent <- readr::read_csv(here::here("posts/ggplot2-tutorial/rents_liberdade.csv"))
cem <- readr::read_csv(here::here("static/data/cem_imoveis.zip"))
pod <- readr::read_csv(here::here("posts/ggplot2-tutorial/table_pod.csv"))
```

# Mapas

Eu começo este post com uma confissão: eu sofri muito até conseguir fazer mapas minimamente apresentáveis com o R. Há duas dificuldades bem sérias: primeiro, objetos geométricos são uma classe de objetos bastante complexa; segundo, há inúmeras convenções na elaboração de mapas que escapam completamente aos objetivos do economista.

No primeiro caso, o desafio é conseguir aprender o mínimo necessário para lidar com objetos espaciais. Neste sentido, não vou fingir que entendo o que significa CRS, EPSG, GDAL, etc. Apenas saiba que a Terra, infelizmente, não é plana, então é preciso sempre escolher algum tipo de projeção que mapeie nosso planeta tri-dimensional num plano bi-dimensional. Na prática, lembre-se dos números 4326, 4674 e 32722.

Felizmente, existe o pacote {sf} que funciona como um `data.frame` com uma coluna especial chamada `geometry`. É possível ignorar a existência desta coluna e trabalhar normalmente com seus dados, usando todo o seu conhecimento acumulado previamente com dados tabulares convencionais. Eventualmente, será necessário juntar um shapefile com uma base de dados e até com outro shapefile; o {sf} também facilita isto bastante.

No segundo caso, das convenções, novamente, não vou fingir que eu entendo algo sobre cartografia, que me interesse fazer mapas com uma escala, com uma seta indicando o norte, com linhas paralelas indicando meridianos, etc. Saiba que tudo isto é muito possível de ser feito dentro do R e que eu não faço isso.

Este post é organizado em três blocos:

# Quero apenas fazer um mapa interativo

Se o seu objetivo é fazer um mapa interativo não use `ggplot`. Comece explorando o `leaflet`. Se o objetivo for menos visualização e mais "ciência de dados" e você não quer perder horas customizando cores no {leaflet} use o {tmap} ou {mapview}.

```{r}
library(leaflet)

leaflet() %>%
  addTiles() %>%
  setView(lng = -46.6554, lat = -23.5651, zoom = 13)
```

# Mapas com ggplot2

## Mapas sem objetos espaciais

A abordagem mais simples para tratar dados espaciais é simplesmente tratá-los como dados tabulados quaisquer. Isto funciona perfeitamente bem para objetos geométricos na forma de pontos e linhas, mas torna-se impraticável no caso de polígonos.

No plano cartesiano, longitude e latitude são literalmente coordenadas; pode-se mapear estas coordenadas como pontos num gráfico de dispersão. No gráfico abaixo cada ponto é um imóvel, anunciado para aluguel.

```{r}
ggplot(rent, aes(x = house_lng, y = house_lat)) +
  geom_point()
```

```{r}
cem <- cem |> 
  mutate(code_muni = as.numeric(substr(ap2010, 1, 7))) |> 
  filter(code_muni == 3550308)

ggplot(cem, aes(x = lon, y = lat)) +
  geom_point(size = 0.1) +
  coord_sf()
```

A principal vantagem desta abordagem é que podemos aplicar todo o nosso conhecimento acumulado até agora. Podemos mapear 

```{r}
#| fig-show: hold
#| out-width: "100%"
#| layout-ncol: 2
ggplot(rent, aes(x = house_lng, y = house_lat)) +
  geom_point(aes(color = log(rent))) +
  scale_color_viridis_c()

ggplot(rent, aes(x = house_lng, y = house_lat)) +
  geom_point() +
  facet_wrap(vars(room))
```

Podemos inclusive acrescentar algumas novas funções que desenham mapas de calor (contorno).

```{r}
ggplot(rent, aes(x = house_lng, y = house_lat)) +
  geom_density_2d() +
  theme(legend.position = "none")

ggplot(rent, aes(x = house_lng, y = house_lat)) +
  geom_density_2d_filled() +
  theme(legend.position = "none")
```

```{r}
ggplot(rent, aes(x = house_lng, y = house_lat)) +
  geom_density_2d(aes(color = as.factor(studio))) +
  theme(legend.position = "none")

ggplot(rent, aes(x = house_lng, y = house_lat)) +
  geom_density_2d_filled() +
  theme(legend.position = "none") +
  facet_wrap(vars(studio))


```

```{r}
ggplot(rent, aes(x = house_lng, y = house_lat)) +
  geom_point() +
  geom_density_2d_filled(alpha = 0.5) +
  geom_density_2d() +
  theme(legend.position = "none")
```

```{r}
ggplot(rent, aes(x = house_lng, y = house_lat)) +
  geom_bin2d()

ggplot(rent, aes(x = house_lng, y = house_lat)) +
  geom_hex()
```

```{r}
cem2010 <- filter(cem, ano_lanc == 2010)

ggplot(cem2010, aes(x = lon, y = lat)) +
  geom_point(aes(size = emp_unid, color = pc_m2_au), alpha = 0.5) +
  scale_color_viridis_c()
```

```{r}
ggplot(rent, aes(x = house_lng, y = house_lat)) +
  geom_point() +
  geom_density_2d_filled(contour_var = "count") +
  facet_wrap(vars(room))
```

## Objetos espaciais

Após um longo e raivoso interlúdio chegamos, finalmente, aos mapas estáticos que utilizam, de fato, objetos espaciais. Vou discutir apenas objetos espaciais no formato de vetores (*vector shape file*) já que eles são mais prevalentes nas ciências socias em geral.

Há três peças fundamentais que vamos ver: pontos, linhas e polígonos. Nos três casos, usa-se a mesma função `geom_sf()` para montar a visualização. Os elementos estéticos seguem a mesma lógica das funções `geom_point()`, `geom_line()` e `geom_rect()`, respectivamente. Assim, para tornar um objeto espacial, em formato de linha, mais grosso, usa-se `linewidth = 2`, por exemplo.

Vamos começar importando um shapefile dos estados do Brasil, usando o excelente {geobr}. A estrutura de objetos espaciais é um `sf`/`data.frame` ou um "spatial data frame". Este objeto é essencialmente igual a um `data.frame` convencional, mas ele possui uma coluna especial chamada `geom` ou `geometry`. Esta coluna não pode ser dropada pelas maneiras usuais.

A esta altura do campeonato, você já deve ter se deparado com alguma situação em que uma função teve um efeito "destrutivo" no objeto que você estava mexendo. Funções devem ter resultados previsíveis

```{r}
sapply(mtcars, mean)

lapply(mtcars, mean)

purrr::map(mtcars, mean)
```


As funções do `dplyr`

```{r}
ufs <- geobr::read_state(showProgress = FALSE)

ufs
```

```{r}
ggplot(ufs) +
  geom_sf()
```

```{r}
ggplot(ufs) +
  geom_sf(color = "#000000", aes(fill = name_region)) +
  scale_fill_brewer(name = "", type = "qual") +
  theme(legend.position = "top")
```

```{r}
ggplot(ufs) +
  geom_sf(color = "#000000", aes(fill = name_region)) +
  scale_fill_brewer(name = "", type = "qual") +
  theme(legend.position = "top") +
  coord_sf(xlim = c(-60, -48), ylim = c(-35, -20))
```

## Mapas cloropléticos

### Juntando shapes e dados

```{r}
rented <- tibble::tribble(
  ~abbrev_state, ~share_apto, ~share_rented, ~name_region, 
  #------------#------------#--------------#------------#      
           "RO",           8,          11.1, "Norte", 
           "AC",        7.47,          6.93, "Norte",
           "AM",        15.8,          7.26, "Norte",
           "RR",        14.3,          11.7, "Norte", 
           "PA",        4.53,          6.39, "Norte",
           "AP",        10.7,          6.34, "Norte",
           "TO",        3.17,          11.7, "Norte", 
           "MA",        4.06,          5.74, "Nordeste",
           "PI",        4.08,          5.15, "Nordeste",
           "CE",        9.85,          9.68, "Nordeste",
           "RN",        9.27,          10.8, "Nordeste", 
           "PB",        11.9,          9.18, "Nordeste",
           "PE",        10.4,          9.98, "Nordeste",
           "AL",        6.32,          10.0, "Nordeste", 
           "SE",        12.0,            11, "Nordeste",   
           "BA",        12.0,          7.61, "Nordeste",
           "MG",        14.0,          10.5, "Sudeste", 
           "ES",        21.7,          10.7, "Sudeste", 
           "RJ",        26.8,          10.7, "Sudeste", 
           "SP",        19.4,          12.7, "Sudeste", 
           "PR",        11.9,          11.7, "Sul", 
           "SC",          17,          11.8, "Sul", 
           "RS",        16.5,          8.46, "Sul",
           "MS",        3.67,          11.9, "Centro Oeste", 
           "MT",        3.29,          12.7, "Centro Oeste", 
           "GO",        9.88,          13.6, "Centro Oeste", 
           "DF",        35.4,          17.8, "Centro Oeste"
)
```

```{r}
ufs_rent <- left_join(ufs, rented, by = "abbrev_state")

ggplot(ufs_rent) + 
  geom_sf(aes(fill = share_rented)) +
  scale_fill_distiller(direction = 1)
```

```{r}
zones <- st_read(here::here("static/data/districts.gpkg"))
```

### Encontrando os pontos dentro dos polígonos

```{r}
area_ponderacao <- geobr::read_weighting_area(3550308, showProgress = FALSE)

cem2010 <- st_as_sf(cem2010, coords = c("lon", "lat"), crs = 4674)

joined <- cem2010 |> 
  st_join(area_ponderacao) |> 
  filter(!is.na(code_weighting))
```

```{r}
ggplot() +
  geom_sf(data = area_ponderacao) + 
  geom_sf(data = cem2010, size = 0.1)

ggplot() +
  geom_sf(data = area_ponderacao) + 
  geom_sf(data = joined, size = 0.1)
```

```{r}
tab_price_m2 <- joined |> 
  st_drop_geometry() |> 
  summarise(
    avg_m2 = weighted.mean(pc_m2_au, emp_unid),
    .by = "code_weighting"
    )

price_areas <- left_join(area_ponderacao, tab_price_m2, by = 'code_weighting')
```

```{r}
ggplot(price_areas) + 
  geom_sf(aes(fill = avg_m2)) +
  scale_fill_viridis_c(option = "inferno")
```

```{r}
bbox <- st_bbox(
  c(ymin = -23.612637, ymax = -23.520459, xmin = -46.714894, xmax = -46.525062)
  )

bbox <- st_as_sfc(bbox)
bbox <- st_as_sf(bbox, crs = 4674)
```

```{r}
grid <- bbox |> 
  st_transform(crs = 32722) |> 
  st_make_grid(cellsize = 500) |> 
  st_as_sf()

ggplot(grid) + geom_sf()
```

```{r}
grid$gid <- 1:nrow(grid)
grid <- st_transform(grid, crs = 4674)

points_grid <- cem2010 |> 
  st_join(grid) |> 
  filter(!is.na(gid))

tab_count = points_grid |> 
  st_drop_geometry() |> 
  summarise(count = sum(emp_unid), .by = "gid")

grid_count = left_join(grid, tab_count, by = "gid")

ggplot(grid_count) + 
  geom_sf(aes(fill = count)) +
  coord_sf()
```


## Mapas com elementos de mapas

Para introduzir os mapas com "elementos de mapas"

```{r}
library(osmdata)

## osmdata -----------------------------------------------------------------

# Define bbox
bbox <- getbb("Liberdade, São Paulo, Brazil")
# Base query
qr <- opq(bbox)

# Add feature requests to query

# All roads
qr_roads <- add_osm_feature(qr, key = "highway")
# Only big roads
qr_big_streets <- add_osm_feature(
  qr,
  key = "highway",
  value = c("motorway", "primary", "motorway_link", "primary_link")
)
# Only medium roads
qr_med_streets <- add_osm_feature(
  qr,
  key = "highway",
  value = c("secondary", "tertiary", "secondary_link", "tertiary_link")
)
# Only small roads
qr_small_streets <- add_osm_feature(
  qr,
  key = "highway",
  value = c("residential", "living_street", "unclassified", "service",
            "footway")
)
# Download
roads <- osmdata_sf(q = qr_roads)
big_streets <- osmdata_sf(q = qr_big_streets)
med_streets <- osmdata_sf(q = qr_med_streets)
small_streets <- osmdata_sf(q = qr_small_streets)

s1 <- big_streets$osm_lines %>%
  st_transform(crs = 4674)

s2 <- med_streets$osm_lines %>%
  st_transform(crs = 4674)

s3 <- small_streets$osm_lines %>%
  st_transform(crs = 4674)

```

```{r}
ggplot() +
  geom_sf(
    data = s1,
    key_glyph = draw_key_rect,
    size = 2
  ) +
  geom_sf(
    data = s2,
    key_glyph = draw_key_rect,
    size = 0.6,
    color = "gray40"
  ) +
  geom_sf(
    data = s3,
    key_glyph = draw_key_rect,
    size = 0.45,
    color = "gray50"
  )
```

```{r}
ggplot() +
  geom_sf(data = s1, key_glyph = draw_key_rect, size = 2) +
  geom_sf(data = s2, key_glyph = draw_key_rect, size = 0.6) +
  geom_sf(data = s3, key_glyph = draw_key_rect, size = 0.45) +
  geom_point(
    data = rent,
    aes(x = house_lng, y = house_lat),
    size = 0.4,
    color = "#023047"
  ) +
  geom_density_2d(
    data = rent,
    aes(x = house_lng, y = house_lat)
  ) +
  labs(x = NULL, y = NULL) +
  scale_x_continuous(expand = c(0,0)) +
  scale_y_continuous(expand = c(0,0)) +
  cowplot::theme_nothing()

```

### Elevação em São Paulo

```{r}
#> Importa o shape file do limite do município de São Paulo
border <- geobr::read_municipality(3550308, showProgress = FALSE)

#> Importa dados com a elevação da cidade
elevation <- elevatr::get_elev_raster(border, z = 7)
#> Transforma os dados em polígonos e converte para sf
elevation <- raster::rasterToPolygons(elevation)
elevation <- st_as_sf(elevation)
names(elevation)[1] <- "elevation"

#> Converte CRS e junta o shape de altitude com o shape da cidade
spo_alti <- elevation %>%
  st_transform(crs = 4674) %>%
  st_intersection(border) %>%
  filter(st_is_valid(.))
```

```{r}
ggplot() +
  geom_sf(data = spo_alti, aes(color = elevation, fill = elevation)) +
  scale_color_viridis_c(name = "", option = "inferno", direction = -1) +
  scale_fill_viridis_c(name = "", option = "inferno", direction = -1) +
  coord_sf() +
  theme(legend.position = "top")
```


```{r}
jbreaks <- BAMMtools::getJenksBreaks(spo_alti$elevation, k = 8)
jbreaks <- round(jbreaks, -1)
jlabels <- paste(jbreaks, jbreaks[-1], sep = "--")
jlabels[length(jlabels)] <- paste0(max(jbreaks), "+")

spo_alti <- mutate(spo_alti, jenks_group = factor(findInterval(elevation, jbreaks)))

ggplot() +
  geom_sf(data = spo_alti, aes(color = jenks_group, fill = jenks_group)) +
  scale_color_viridis_d(name = "", labels = jlabels, option = "inferno") +
  scale_fill_viridis_d(name = "", labels = jlabels, option = "inferno") +
  coord_sf() +
  theme(legend.position = "top")
```

### Elevação das ruas

```{r}
border = geobr::read_municipality(3548807, showProgress = FALSE)

bbox <- opq(bbox = "São Caetano do Sul, São Paulo, Brazil")

roads <- add_osm_feature(
  bbox,
  key = "highway",
  value = c("primary", "secondary", "tertiary", "residential")
  )

roads_sf <- osmdata_sf(roads)
roads_sf <- roads_sf$osm_lines
roads_sf <- st_transform(roads_sf, crs = 4674)
roads_border <- st_intersection(roads_sf, border)

altitude <- elevatr::get_elev_raster(border, z = 9, clip = "bbox")
spo_alti <- raster::rasterToPolygons(altitude)
spo_alti <- sf::st_as_sf(spo_alti)
names(spo_alti)[1] <- "elevation"

spo_alti <- spo_alti %>%
  st_transform(crs = 4674) %>%
  st_intersection(border) %>%
  filter(st_is_valid(.))

jbreaks <- BAMMtools::getJenksBreaks(spo_alti$elevation, k = 5)

spo_alti <- spo_alti %>%
  mutate(
    jenks_group = factor(findInterval(elevation, jbreaks))
  )
```

```{r}
get_streets_altitude <- function(altitude, streets) {
  
  stopifnot(any(colnames(altitude) %in% "jenks_group"))
  
  #> Get all groups
  groups = levels(altitude$jenks_group)
  
  #> For each group get the full polygon and join with streets
  join_streets = function(group) {
    
    poly = altitude %>%
      filter(jenks_group == group) %>%
      st_union(.) %>%
      st_as_sf()
    
    joined = suppressWarnings(st_intersection(streets, poly))
    
    return(joined)
    
  }
  #> Apply the function to all groups
  street_levels = parallel::mclapply(groups, join_streets)
  #> Bind all results together
  names(street_levels) = groups
  out = bind_rows(street_levels, .id = "level")
  
  return(out)
  
}

streets_alti <- get_streets_altitude(spo_alti, roads_border)
```


```{r}
ggplot() +
  geom_sf(data = streets_alti, aes(color = level, fill = level)) +
  scale_fill_viridis_d(option = "inferno") +
  scale_color_viridis_d(option = "inferno") +
  coord_sf() +
  cowplot::theme_nothing() +
  theme(
    legend.position = "right"
  )
```




