---
title: "Ensino Superior em São Paulo"
date: "2023-11-10"
categories: ['data-visualization', 'mapas', 'sao-paulo', 'ggplot2']
description: "Um mapa coroplético que apresenta o percentual de adultos com ensino superior. Vê-se nos dados o conhecido padrão da cidade: indicadores de ensino superior altos dentro do Centro Expandido da cidade, que vão decaindo gradativamente à medida que se aproxima da periferia."
format:
  html:
    code-tools: true
execute: 
  echo: false
  warning: false
  message: false
---

```{r}
#| echo: true
#| code-fold: true
library(ggplot2)
library(tidypod)
library(dplyr)
library(showtext)
library(sf)
library(stringr)

font_add_google("Playfair Display", "Playfair Display")
showtext_opts(dpi = 72)
showtext_auto()

# Import POD data
pod <- tidypod::import_pod_tables(geo = TRUE)
pod <- filter(pod, code_muni == 36)


# Ensino Superior ---------------------------------------------------------

jenks <- BAMMtools::getJenksBreaks(pod$share_educ_superior, 7)

map_ensino_superior <- ggplot(pod) +
  geom_sf(aes(fill = share_educ_superior), lwd = 0.1, color = "white") +
  scale_fill_fermenter(
    name = "",
    palette = "BrBG",
    direction = 1,
    breaks = jenks,
    labels = round(jenks, 1)) +
  coord_sf(ylim = c(-24, -23.38), xlim = c(-46.81, -46.38)) +
  ggtitle("Percentual com Ensino Superior (%)") +
  labs(
    subtitle = "Percentual da população adulta com diploma de ensino superior por Zona OD.",
    caption = "Fonte: Pesquisa Origem e Destino (2017). @viniciusoike.") +
  ggthemes::theme_map(base_family = "Playfair Display") +
  theme(
    legend.position = "top",
    legend.justification = 0.5,
    legend.key.size = unit(1, "cm"),
    legend.key.width = unit(1.75, "cm"),
    legend.text = element_text(size = 16),
    legend.margin = margin(),
    plot.margin = margin(10, 5, 5, 10),
    plot.title = element_text(size = 28, hjust = 0.5),
    plot.subtitle = element_text(size = 14, hjust = 0.5)
  )
```

# Ensino Superior

O acesso ao ensino superior no Brasil historicamente apresenta grandes desigualdades. Na cidade de São Paulo não é diferente. No mapa abaixo, apresenta-se o percentual da população adulta com ensino superior por Zona OD. Vê-se nos dados o conhecido padrão da cidade: indicadores de ensino superior altos dentro do Centro Expandido da cidade, que vão decaindo gradativamente à medida que se aproxima da periferia.

```{r}
#| out-width: "100%"
#| out-height: 900px
#| fig-width: 9
#| fig-height: 12
#| fig-format: svg
#| fig-showtext: true
#| fig-dpi: 72
map_ensino_superior
```

-   Dados: Metrô ([Pesquisa Origem e Destino, 2017](https://transparencia.metrosp.com.br/dataset/pesquisa-origem-e-destino))

-   Tipografia: [Playfair Display](https://fonts.google.com/specimen/Playfair+Display)

-   Paleta: `BrBG` ([ColorBrewer](https://colorbrewer2.org/#type=diverging&scheme=BrBG&n=3))
