---
title: "Ano de 2024 começa mais difícil"
date: "2024-03-04"
categories: ['data-visualization', 'ggplot2', 'brasil', 'economia']
description: "Segundo os dados mais recentes do IBGE, o carry-over do PIB de 2023 para 2024 é de apenas 0,2%, menor valor da série histórica (excluindo anos de recessão)."
format:
  html:
    code-tools: true
execute: 
  echo: false
  warning: false
  message: false
---

```{r setup}
library(rbcb)
library(dplyr)
library(stringr)
library(ggplot2)
library(showtext)

font_add_google("Lato", "Lato")
showtext_auto()
```

```{r import-series}
pib = get_series(22109)
```

```{r data-wrangle}
names(pib)[2] = "index"

pib = pib |> 
  mutate(ano = lubridate::year(date), trim = lubridate::quarter(date))

#> Crescimento trimestral médio a cada ano
base_index = pib |> 
  summarise(base = mean(index), .by = "ano")

#> Filtra apenas o crescimento no último trimestre do ano e compara com o crescimento
#> trimestral médio do ano anterior.
tbl_carry = pib |> 
  filter(trim == 4) |> 
  select(ano, last_index = index) |> 
  left_join(base_index, by = "ano") |> 
  mutate(carry_over = (last_index / base - 1) * 100)

#> Modificações para facilitar o gráfico
dat = tbl_carry |> 
  mutate(
    is_growth = factor(if_else(carry_over > 0, 1L, 0L)),
    num_label = paste0(format(round(carry_over, 2), small.mark = ","), "%"),
    text_ypos = if_else(is_growth == 1L, carry_over + 0.25, carry_over - 0.25)
  ) |> 
  filter(ano >= 2010)
```

```{r}
p_carry_over =
  ggplot(dat, aes(x = ano, y = carry_over, fill = is_growth)) +
  geom_col() +
  geom_hline(yintercept = 0) +
  geom_text(aes(y = text_ypos, label = num_label)) +
  scale_x_continuous(
    breaks = 2010:2023,
    labels = str_glue("{2010:2023} / {2011:2024}")) +
  scale_y_continuous(limits = c(NA, 5), breaks = seq(-2, 5, 1)) +
  scale_fill_brewer(palette = 6, type = "qual") +
  guides(fill = "none") +
  labs(
    title = "Menor carry-over desde a Crise Econômica",
    subtitle = str_wrap(
      "Carry-over dessazonalizado. Crescimento constante (último trimestre) em relação ao crescimento médio do ano anterior.",
      111),
    x = NULL,
    y = "(%)",
    caption = 'Fonte: BCB'
  ) +
  theme_minimal(base_size = 10, base_family = "Lato") +
  theme(
    panel.grid.minor = element_blank(),
    panel.grid.major.x = element_blank(),
    axis.text.x = element_text(angle = 90)
  )

# cowplot::save_plot("static/graphics/carry_over.png")

```

# Crescimento em 2024

O carry-over estatístico de 2024 está no nível mais baixo desde a Crise Econômica de 2015-17. Isto aponta um desafio ainda maior para as metas de crescimento.

```{r}
#| out-width: 90%
#| fig-width: 8
#| fig-asp: 0.618
#| fig-dpi: 72
#| fig-align: "center"
p_carry_over
```

Olhando os dados históricos, é o pior carry-over desde 1995 quando se exclui os anos de recessão.

```{r}
library(gt)
library(gtExtras)

tbl_carry |> 
  mutate(ano = str_glue("{ano} / {ano + 1}")) |> 
  select(ano, carry_over) |> 
  gt() |> 
  gt::cols_label(ano = "Ano", carry_over = "Carry-over")  |> 
  fmt_number(2, decimals = 2) |> 
  gt_theme_538()

```

## O que é o carry-over?

O *carry-over* ou *carry-over effect* mensura qual seria a variação anual do PIB caso a economia estagnasse. No caso acima, toma-se o valor do PIB no último trimestre do ano e faz-se uma simulação de crescimento zero. O PIB no último trimstre de 2023 registrou o valor (indexado) de 183,88. Supondo que o país não crescesse em 2024, o valor do PIB no último trimestre de 2024 seria também de 183,88. Comparando este valor com o PIB médio de 2023 chega-se no valor de 0,2% apontado no gráfico acima.

O *carry-over* é uma consequência direta da maneira como o PIB ou mais especificamente, o crescimento do PIB, costuma ser mensurado. Tipicamente, as agências de estatísticas reportam uma estimativa trimestral do PIB, que é dessazonalizada e comparada com o crescimento dos últimos quatro trimestres. Isto é, cria-se uma espeície de "ano móvel" para verificar a direção da economia. Isto significa que o crescimento anual do PIB depende da dinâmica dos quatro trimestres do ano anterior.
