---
title: "Carros em São Paulo"
date: "2023-11-17"
categories: ['data-visualization', 'mapas', 'sao-paulo', 'ggplot2']
description: "Um mapa coroplético que apresenta o número de carros por domicílios em São Paulo. Enquanto o Centro Antigo tem algumas das taxas mais baixas, bairros centrais como Pacembu e Jardim Europa tem as taxas mais elevadas."
format:
  html:
    code-tools: true
execute: 
  echo: false
  warning: false
  message: false
---

```{r}
library(ggplot2)
library(showtext)
library(sf)
library(tidypod)
library(patchwork)

# Import POD data
pod <- tidypod::import_pod_tables(geo = TRUE)
pod <- dplyr::filter(pod, code_muni == 36)

font_add("HelveticaNeue", "HelveticaNeue.ttc")

showtext_auto()
```

```{r}
pmap <- ggplot(pod) +
  geom_sf(aes(fill = car_rate), color = "white", lwd = 0.15) +
  scale_fill_distiller(
    name = "",
    breaks = c(0.4, 0.6, 0.8, 1, 1.2, 1.4, 1.6),
    palette = "PuBuGn",
    direction = 1) +
  labs(
    title = "Posse de Automóveis em São Paulo",
    subtitle = "Número de automóveis por família em cada Zona OD.",
    caption = "Fonte: Metrô (Pesquisa Origem e Destino, 2017). @viniciusoike."
  ) +
  ggthemes::theme_map(base_family = "HelveticaNeue") +
  theme(
    legend.position = "top",
    legend.justification = 0.5,
    legend.key.size = unit(0.75, "cm"),
    legend.key.width = unit(1.75, "cm"),
    legend.text = element_text(size = 12),
    legend.margin = margin(),
    plot.margin = margin(10, 5, 5, 10),
    plot.title = element_text(size = 38, hjust = 0.5),
    plot.subtitle = element_text(size = 18, hjust = 0.5)
  )

phist <- ggplot(pod, aes(x = car_rate)) +
  geom_histogram(fill = "#67a9cf", color = "white", bins = 16) +
  geom_hline(yintercept = 0) +
  scale_x_continuous(breaks = seq(0, 1.6, 0.2)) +
  scale_y_continuous(expand = c(0, 0)) +
  labs(
    x = NULL,
    y = NULL
  ) +
  theme_minimal(base_family = "HelveticaNeue") +
  theme(
    plot.title = element_text(size = 8, hjust = 0),
    panel.background = element_rect(color = "gray30"),
    panel.grid = element_blank(),
    axis.text = element_text(size = 8),
    axis.text.x = element_text(angle = 90)
    )

map_carros <- 
  pmap + inset_element(phist, left = 0.55, bottom = 0.05, right = 1, top = 0.4)

```

# Posse de carros em São Paulo

A posse de automóveis em São Paulo, grosso modo, é positivamente correlacionada com a renda familiar. O mapa abaixo mostra as zonas da cidade com maiores e menores taxas de automóveis (número de carros por domicílio). Bairros centrais como Pacaembu, Alto de Pinheiros, Morumbi e Jardim Europa têm as taxas mais elevadas. Bairros periféricos como Morro do Índio, Cocaia e Bororé têm as taxas mais baixas. Vale notar que o Centro Antigo da cidade (República, Santa Ifigênia, etc.) também têm bairros com taxas bastante baixas. Na maior parte da cidade, as Zonas têm entre 0,4 e 0,8 carros por domicílio.

```{r}
#| out-width: "100%"
#| out-height: 900px
#| fig-width: 9
#| fig-height: 12
#| fig-format: svg
#| fig-showtext: true
#| fig-dpi: 72
map_carros
```

-   Dados: Metrô ([Pesquisa Origem e Destino, 2017](https://transparencia.metrosp.com.br/dataset/pesquisa-origem-e-destino))

-   Tipografia: Helvetica Neue

-   Paleta: `PuBuGn` ([ColorBrewer](https://colorbrewer2.org/#type=sequential&scheme=PuBuGn&n=9))
