---
title: "Razão de Dependência no Brasil"
description: "Um mapa coroplético interativo que mostra as medida de Razão de Dependência no Brasil por estado. O mapa destaca tanto a Razão de Dependência Total, como a RD Jovem e RD Idosa."
cateogories: ['data-visualization', 'mapas', 'leaflet', 'demografia']
execute: 
  warning: false
  message: false
---

```{r}
#| code-fold: true
library(sf)
library(dplyr)
library(tidyr)
library(leaflet)

brasil = geobr::read_country(showProgress = FALSE)
center = st_coordinates(st_centroid(brasil))
state_border = geobr::read_state(showProgress = FALSE)
dim_state = as_tibble(st_drop_geometry(state_border))

codes = c(93070, 93084:93098, 49108, 49109, 60040, 60041, 6653)

tab_population = sidrar::get_sidra(
  9514,
  variable = 93,
  geo = "State",
  classific = "c287",
  category = list(codes)
)

tab_pop <- tab_population |> 
  janitor::clean_names() |> 
  as_tibble() |> 
  filter(sexo == "Total", forma_de_declaracao_da_idade == "Total") |> 
  select(
    code_state = unidade_da_federacao_codigo,
    age_group = idade,
    count = valor
  )

tab_pop <- tab_pop |> 
  mutate(
    code_state = as.numeric(code_state),
    age_min = as.numeric(stringr::str_extract(age_group, "\\d+")),
    age_group = factor(age_group),
    age_group = forcats::fct_reorder(age_group, age_min),
    age_ibge = case_when(
      age_min < 15 ~ "young",
      age_min >= 15 & age_min < 65 ~ "adult",
      age_min >= 65 ~ "elder"
    ),
    factor(age_ibge, levels = c("young", "adult", "elder"))
  )

pop_state <- tab_pop %>%
  summarise(
    total = sum(count), .by = c("age_ibge", "code_state")
  ) %>%
  pivot_wider(
    id_cols = "code_state",
    names_from = "age_ibge",
    values_from = "total"
  ) %>%
  mutate(
    dre = elder / adult * 100,
    dry = young / adult * 100,
    tdr = dre + dry
  )

tab_pop_state <- left_join(dim_state, pop_state, by = "code_state")
pop <- left_join(state_border, pop_state, by = "code_state")

bins <- quantile(pop$tdr, probs = seq(0, 1, 0.2))
bins <- BAMMtools::getJenksBreaks(pop$tdr, k = 6)
pal <- colorBin(
  palette = as.character(MetBrewer::met.brewer("Hokusai2", 5)),
  domain = pop$tdr,
  bins = bins
)

labels <- sprintf(
  "<b>RDT<b/>: %s <br>
   <b>RDJ<b/>: %s <br>
   <b>RDI<b/>: %s <br>",
  format(round(pop$tdr, 1), decimal.mark = ","),
  format(round(pop$dry, 1), decimal.mark = ","),
  format(round(pop$dre, 1), decimal.mark = ",")
)

labels <- lapply(labels, htmltools::HTML)

map <- leaflet(pop) %>%
  addTiles() %>%
  addPolygons(
    weight = 2,
    color = "white",
    fillColor = ~pal(tdr),
    fillOpacity = 0.9,
    highlightOptions = highlightOptions(
      color = "#e09351",
      weight = 10,
      fillOpacity = 0.8,
      bringToFront = TRUE),
    label = labels,
    labelOptions = labelOptions(
      style = list("font-weight" = "normal", "font-family" = "Fira Code")
    )
  ) %>%
  addLegend(
    pal = pal,
    values = ~tdr,
    labFormat = labelFormat(digits = 1),
    title = "RDT (2022)",
    position = "bottomright"
  ) %>%
  addProviderTiles(providers$CartoDB) %>%
  setView(lng = center[1], lat = center[2], zoom = 4)
```

# Razão de Dependência no Brasil

A Razão de Dependência Total (RDT) no Brasil varia de 38,5 a 52,3. A composição do RDT, contudo, varia consideravelmente. No Amazonas, por exemplo, a RDT de 49,7 é majoritariamente função da enorme população jovem do estado; a Razão de Dependência Idosa é de apenas 8,9. Já no Rio Grande do Sul, por outro lado, com RDT similar de 46,2 tem RDI de 20,9. Atualmente, os estados com as menores RDT são o Distrito Federal (38,5), Santa Catarina (41,1) e Goiás (41,8).

```{r}
#| out-width: 100%
map
```

-   Dados: IBGE ([**Censo 2022**](https://censo2022.ibge.gov.br))

-   Tipografia: Fira Code

-   Paleta: `Hokusai2` ([MetBrewer](https://github.com/BlakeRMills/MetBrewer))

## Sobre a Razão de Dependência

A razão de dependência mede a proporção da população que depende, num sentido amplo, do trabalho da população economicamente ativa. No Brasil, o IBGE define a Razão de Dependência Total (RDT), como a razão entre o número de jovens e idosos e o número de adultos (em idade de trabalhar). Como critério de corte, define-se jovem como uma pessoa com até 14 anos e idoso como uma pessoa com 65 anos ou mais.Formalmente, define-se a RDT como:

$$\text{RDT} = \frac{\text{Idade}\leq14 \, \lor \, \text{Idade} \geq 65}{\text{Idade} >14 \, \land \, \text{Idade} < 65}
$$

O denominador da fórmula representa a População Economicamente Ativa (PEA) e é uma proxy para a população trabalhadora.

Adicionalmente, também pode-se definir a Razão de Dependência Jovem (RDJ) e a Razão de Dependência Idosa (RDI)

$$
\text{RDJ} = \frac{\text{Idade}\leq14}{\text{Idade} >14 \, \land \, \text{Idade} < 65} = \frac{\text{Idade}\leq14}{\text{PEA}}
$$

$$
\text{RDI} = \frac{\text{Idade} \geq 65}{\text{Idade} >14 \, \land \, \text{Idade} < 65} = \frac{\text{Idade} \geq 65}{\text{PEA}}
$$

Vale notar que:

$$
\text{RDT} = \text{RDJ} + \text{RDI}
$$
