---
title: "Acidentes de Trânsito em São Paulo"
date: "2024-03-15"
categories: ['data-visualization', 'mapas', 'sao-paulo', 'ggplot2']
description: "Neste post exploro o padrão espacial dos acidentes de trânsito em São Paulo. O detalhamento dos dados nos permite enxergar padrões sazonais intradiários e intrasemanais. De maneira geral, o maior número de acidentes coincide com locais e regiões de grande tráfego de veículos."
format:
  html:
    code-tools: true
execute: 
  echo: false
  warning: false
  message: false
---

# Trânsito

```{r setup}
library(dplyr)
library(sf)
library(geobr)
library(ggplot2)
library(ggmap)
library(showtext)

font_add_google("Orbitron", "Orbitron")
font_add_google("Roboto Mono", "Roboto Mono")
showtext_auto()

cores = c(
  "#07204E", "#07214F", "#072351", "#082453", "#082655", "#092857", 
  "#092959", "#0A2B5B", "#0A2D5C", "#0B2E5E", "#0B2F5F", "#0C3160", 
  "#0C3261", "#0D3463", "#0D3563", "#0D3563", "#0D3664", "#0D3764", 
  "#0E3865", "#0E3965", "#0E3966", "#0E3A66", "#0F3C68", "#11406B", 
  "#12436F", "#134772", "#154A75", "#164E79", "#18527C", "#195580", 
  "#1A5983", "#1D5E87", "#20638B", "#236990", "#256E94", "#2A7598", 
  "#307E9D", "#3787A2", "#3D90A7", "#4399AC", "#49A1B1", "#50AAB6", 
  "#56B3BB", "#5CBBC0", "#67BFBB", "#73C3B5", "#7EC7AF", "#8ACBA9", 
  "#96CEA1", "#A3D098", "#B0D38F", "#BDD586", "#C9D77E", "#D3D877", 
  "#DEDA70", "#E8DB68", "#F2DC61", "#F2DA61", "#F3D860", "#F4D65F", 
  "#F4D45E", "#F5D25D", "#F6CF5C", "#F6CD5C", "#F7CB5B", "#F8C85A", 
  "#F8C55A", "#F8C35A", "#F8C05A", "#F8BD5A", "#F8BA5A", "#F8B85A", 
  "#F8B55A", "#F8B25A", "#F7AF5A", "#F7AC5A", "#F7A85A", "#F7A55A", 
  "#F6A15C", "#F59C5F", "#F59862", "#F49364", "#F38E67", "#F38A6A", 
  "#F2856C", "#F2816F", "#F27C71", "#EB7673", "#E47175", "#DD6B77", 
  "#D56679", "#CB607A", "#BF5A7B", "#B2547D", "#A64F7E", "#9A497F", 
  "#8E4380", "#823D82", "#763783", "#6A3285"
  )

inds = c(
  1, 6, 12, 24, 30, 36,
  45, 50, 56, 65, 66, 67,
  67, 71, 73, 77, 85, 90,
  95, 30, 27, 20, 15, 10
  )
```

```{r data}
dat = qs::qread("/Users/viniciusoike/Documents/GitHub/weekly_viz/data/car_accidents_non_fatal.qs")

dat = dat %>%
  filter(
    ts_year == 2023,
    !is.na(lat),
    !is.na(lng)
    ) %>%
  select(lat, lng, victims_total, ts_day_shift, ts_date, ts_time_accident, ts_weekday)

dat = dat %>%
  mutate(
    ts_weekday = stringr::str_to_title(ts_weekday),
    ts_weekday = factor(
      ts_weekday,
      levels = c("Domingo", "Segunda", "Terça", "Quarta", "Quinta", "Sexta", "Sábado")
      ),
    ts_time_accident = lubridate::hm(ts_time_accident),
    ts_hour = lubridate::hour(ts_time_accident)
  )

accidents = st_as_sf(
  dat,
  coords = c("lng", "lat"),
  crs = 4326,
  remove = FALSE
  )
```

```{r get-map}
spborder = geobr::read_municipality(3550308, showProgress = FALSE)
spborder = st_transform(spborder, crs = 4326)
spborder$geoid = 1

accidents = accidents %>%
  st_join(spborder) %>%
  filter(!is.na(geoid))

spborder = geobr::read_municipality(3550308)
spborder = st_transform(spborder, crs = 4326)
basemap = ggmap::get_stadiamap(as.numeric(st_bbox(spborder)), zoom = 12)
```

```{r}
accidents_hour = dat |> 
  summarise(total = sum(victims_total), .by = "ts_hour") |> 
  arrange(ts_hour) |> 
  mutate(ts_hour = factor(ts_hour))
```

```{r plot-histogram}
p_hist = ggplot(accidents_hour, aes(ts_hour, total)) +
  geom_col(aes(fill = ts_hour)) +
  geom_hline(yintercept = 0) +
  scale_y_continuous(labels = scales::label_number(big.mark = ".")) +
  scale_fill_manual(values = cores[inds]) +
  guides(fill = "none") +
  labs(
    title = "Acidentes de trânsito por hora do dia",
    x = NULL,
    y = "Total",
    caption = "Fonte: INFOSIGA SP") +
  theme_minimal(base_family = "Roboto Mono") +
  theme(
    panel.grid.minor = element_blank(),
    panel.grid.major.x = element_blank(),
    axis.text = element_text(size = 10, family = "Orbitron")
  )
```

```{r map-geral}
map_geral = ggmap(basemap) +
  geom_density_2d_filled(
    data = accidents,
    aes(x = lng, y = lat),
    contour_var = "ndensity",
    alpha = 0.5,
    color = NA,
    breaks = seq(0.1, 1, 0.1)
    ) +
  scale_fill_brewer(palette = "YlOrRd", direction = 1) +
  guides(fill = "none") +
  labs() +
  ggthemes::theme_map()
```

```{r map-facet}
accidents = accidents |> 
  mutate(
    is_weekend = if_else(ts_weekday %in% c("Domingo", "Sábado"), "Final de Semana", "Dia Útil"),
    is_weekend = factor(is_weekend)
  )

map_grid = ggmap(basemap) +
  geom_density_2d_filled(
    data = accidents,
    aes(x = lng, y = lat),
    contour_var = "ndensity",
    alpha = 0.5,
    color = NA,
    breaks = seq(0.1, 1, 0.1)
    ) +
  scale_fill_brewer(palette = "YlOrRd", direction = 1) +
  facet_wrap(vars(is_weekend, ts_day_shift), nrow = 2, ncol = 4) +
  guides(fill = "none") +
  labs() +
  ggthemes::theme_map()
```

## Panorama

Agregando todos os acidentes de trânsito não-fatais vê-se que há dois principais clusters de acidentes: o maior deles começa na região do Centro Histórico e se estende até a região da Paulista e mais ao oeste chegando até o Itaim Bibi; o segundo cluster, menos intenso, aparece entre a região de Santo Amaro e Campo Limpo. No geral, os focos de acidente, seguem as principais de vias de tráfego.

Os dados se referem a todos os acidentes de trânsito não-fatais registrados dentro do município de São Paulo em 2023.

```{r}
map_geral
```

## Finais de semana

O painel de mapas abaixo subdivide os dados entre acidentes que ocorreram no final de semana x dias de trabalho e pelo período do dia. Os dados são normalizados dentro de cada célula para facilitar a leitura do padrão: em termos absolutos, a maior parte dos acidentes ocorre durante a manhã e a tarde nos dias úteis.

É interessante notar como o padrão de acidentes se torna muito mais disperso nos finais de semana em relação aos dias úteis. Durante a semana, os acidentes à tarde estão quase que totalmente concentrados no Centro Histórico da cidade; já no final de semana, durante o mesmo período, os acidentes estão espacialmente dispersos por todas as zonas da cidade.

```{r}
map_grid
```

## Hora do dia

As horas do dia com maior número de acidente são, grosso modo, os horários de pico, quando há maior volume de veículos trafegando.

```{r}
p_hist
```

\* Dados: [Painel de Dados SigaSP](http://painelderesultados.infosiga.sp.gov.br/dados.web/ViewPage.do?name=acidentes_naofatais&contextId=8a80809939587c0901395881fc2b0004)
