---
title: "Energia Elétrica e Crescimento Econômico no Brasil"
date: "2024-02-15"
categories: ['data-visualization', 'ggplot2', 'weekly-viz', 'time-series']
description: "A demanda por energia elétrica é geralmente entendida como uma proxy do nível de produção de um país. Na prática, ela funciona como uma proxy mensal do PIB. Neste visualização mostro como a evolução destas variáveis divergiu nos últimos anos."
format:
  html:
    toc: false
    echo: false
    warning: false
    message: false
---

```{r}
#| include: false
knitr::opts_chunk$set(
  fig.align = "center",
  fig.showtext = TRUE,
  fig.asp = 0.618,
  out.width = "100%"
)
```

```{r}
library(rbcb)
library(dplyr)
library(tidyr)
library(purrr)
library(ggplot2)
library(ragg)
```

```{r}
codes <- tribble(
  ~code,
  ~name_series,
  1402,
  "energia_br_comercial",
  1403,
  "energia_br_residencial",
  1404,
  "energia_br_industrial",
  1406,
  "energia_br_todos",
  24364,
  "ibcbr_dessaz",
  22109,
  "pib_qtr_dessaz"
)

series <- map(codes$code, rbcb::get_series)
names(series) <- codes$name_series
series <- map(series, \(d) {
  d <- mutate(d, id = names(d)[2])
  names(d)[2] <- "value"
  return(d)
})

tbl_series <- bind_rows(series, .id = "name_series")

code_energy <- as.character(c(1402:1406))
code_gdp_dessaz <- c("24364", "22109")

tbl_series <- tbl_series |>
  filter(
    date >= as.Date("2002-01-01"),
    date <= as.Date("2024-01-01")
  )

energ_nest <- tbl_series |>
  filter(id %in% code_energy) |>
  select(date, id, name_series, value) |>
  group_by(name_series, id) |>
  nest() |>
  mutate(
    y = map(data, \(d) {
      stats::ts(log(d$value), start = c(2002, 1), frequency = 12)
    }),
    model_stl = map(y, forecast::mstl, s.window = 51, robust = TRUE),
    decomp = map(model_stl, as.data.frame)
  )

energ_trend <- energ_nest |>
  select(name_series, id, data, decomp) |>
  unnest(cols = c(data, decomp)) |>
  ungroup() |>
  select(-Data) |>
  rename_with(tolower)

# ggplot(energ_trend, aes(date, trend, color = name_series)) +
#   geom_line() +
#   facet_wrap(vars(name_series), scales = "free_y")

energ_trend <- energ_trend |>
  select(name_series, id, date, value = trend) |>
  mutate(value = exp(value))

dat <- energ_trend |>
  bind_rows(filter(tbl_series, id %in% code_gdp_dessaz))

# Index values in a common year
base_index <- dat |>
  mutate(ano = lubridate::year(date)) |>
  filter(ano == 2005) |>
  summarise(base_index = mean(value), .by = "name_series")

dat <- dat |>
  left_join(base_index, by = "name_series") |>
  mutate(index = value / base_index * 100)

# Auxiliar table to show original series
tbl_energ <- tbl_series |>
  filter(id == "1406", date >= as.Date("2003-01-01"))

base_index_energ <- tbl_energ |>
  mutate(ano = lubridate::year(date)) |>
  filter(ano == 2005) |>
  summarise(base_index = mean(value), .by = "name_series")

tbl_energ <- tbl_energ |>
  left_join(base_index_energ, by = "name_series") |>
  mutate(index = value / base_index * 100)

dbreaks <- c(
  as.Date("2003-01-01"),
  seq(as.Date("2005-01-01"), as.Date("2020-01-01"), by = "5 year"),
  as.Date("2024-01-01")
)
```

# Energia e PIB

Tipicamente, entende-se que a demanda ou produção de energia elétrica é uma variável proxy razoável para o PIB. O aumento da renda tende a ser acompanhado de maior demanda por energia elétrica pelo lado dos consumidores. Por outro lado, a indústria, comércio e serviços em geral utilizam a energia elétrica como importante insumo; assim, um aumento da produção será acompanhado por maior demanda de energia elétrica.

Quando se olha para o comportamento destas séries de tempo no Brasil surge um curioso gráfico. De 2003 a 2014, o crescimento das séries do PIB, do IBC-Br e de demanda total de energia elétrica no país são muito similares. A partir deste ponto, parece haver uma divergência na taxa de crescimento das séries. O consumo por energia elétrica rapidamente se recupera e volta a exibir uma tendência de crescimento. Já o PIB e especialmente o IBC-Br passam um maior tempo estagnados e demoram a voltar a crescer.

No gráfico abaixo, tanto a série do PIB como a do IBC-Br estão dessazonalizadas. Mostra-se a tendência do consumo de energia elétrica, usando uma decomposição STL.

```{r}
ggplot() +
  geom_hline(yintercept = 100) +
  geom_line(
    data = tbl_energ,
    aes(date, index),
    color = "#e76f51",
    alpha = 0.5
  ) +
  geom_line(
    data = filter(
      dat,
      id %in% c("1406", code_gdp_dessaz),
      date >= as.Date("2003-01-01")
    ),
    aes(date, index, color = name_series),
    lwd = 0.9
  ) +
  scale_x_date(breaks = dbreaks, date_labels = "%Y") +
  scale_y_continuous(breaks = seq(90, 160, 10)) +
  scale_color_manual(
    name = "",
    values = c("#e76f51", "#264653", "#2a9d8f"),
    labels = c("Consumo Energia Elétrica", "IBC-Br", "PIB")
  ) +
  labs(
    title = "Crescimento econômico com maior gasto energético",
    subtitle = stringr::str_wrap(
      "Gráfico mostra a demanda total de energia elétrica junto com o IBC-Br (dessazonalizado) e PIB trimestral (dessazonalizado).\nAjuste sazonal STL da série original de consumo de energia elétrica. Valores das séries normalizados em relação\na média dos valores em 2005.",
      width = 111
    ),
    x = NULL,
    y = "Índice (2005 = 100)",
    caption = "Fonte: BCB. @viniciusoike"
  ) +
  theme_minimal(base_family = "Lato", base_size = 10) +
  theme(
    panel.grid.minor = element_blank(),
    legend.position = 'bottom',
    plot.subtitle = element_text(size = 8, color = "gray20")
  )
```

O segundo gráfico divide o consumo em três grandes grupos: comercial, industrial e residencial. Neste gráfico, vê-se como a demanda por energia elétrica da indústria começa a divergir das demais após a Crise de 2008 e depois cai novamente na Crise de 2014. De maneira geral, o consumo de energia elétrica residencial parece ser o menos afetado por crises econômicas.

```{r}
tbl_energ <- tbl_series |>
  filter(id %in% c("1404", "1402", "1403"), date >= as.Date("2003-01-01"))

base_index_energ <- tbl_energ |>
  mutate(ano = lubridate::year(date)) |>
  filter(ano == 2005) |>
  summarise(base_index = mean(value), .by = "name_series")

tbl_energ <- tbl_energ |>
  left_join(base_index_energ, by = "name_series") |>
  mutate(index = value / base_index * 100)

ggplot() +
  geom_hline(yintercept = 100) +
  geom_line(
    data = filter(
      dat,
      id %in% c("1404", "1403", "1402", code_gdp_dessaz),
      date >= as.Date("2003-01-01")
    ),
    aes(date, index, color = name_series),
    lwd = 0.9
  ) +
  scale_x_date(breaks = dbreaks, date_labels = "%Y") +
  scale_y_continuous(breaks = seq(80, 200, 20)) +
  scale_color_manual(
    name = "",
    values = c("#E9C46A", "#E76F51", "#F4A261", "#264653", "#2a9d8f"),
    labels = c(
      "Energ: Comercial",
      "Energ: Industrial",
      "Energ: Residencial",
      "IBC-Br",
      "PIB"
    )
  ) +
  labs(
    title = "Residências e comércio elevam demanda por energia",
    subtitle = stringr::str_wrap(
      "Gráfico mostra a demanda total de energia elétrica por setores junto com o IBC-Br (dessazonalizado) e PIB trimestral (dessazonalizado). Ajuste sazonal STL das séries de consumo de energia elétrica. Valores das séries normalizados em relação a média dos valores em 2005.",
      width = 111
    ),
    x = NULL,
    y = "Índice (2005 = 100)",
    caption = "Fonte: BCB. @viniciusoike"
  ) +
  theme_minimal(base_family = "Lato", base_size = 10) +
  theme(
    panel.grid.minor = element_blank(),
    legend.position = 'bottom',
    plot.subtitle = element_text(size = 8, color = "gray20")
  )
```
