---
title: "Preços de Imóveis no Brasil"
date: "2024-01-28"
categories: ["data-visualization", "ggplot2", "weekly-viz", "brasil", "real-estate"]
description: "Existe uma impressão generalizada de que o preço dos imóveis no Brasil cresceu muito nos últimos anos. Neste post mostro como, em termos reais, o preço médio dos imóveis no Brasil andou de lado; na prática, os preços atuais estão abaixo dos valores observados em 2010."
execute: 
  message: false
  warning: false
  echo: false
---

```{r}
knitr::opts_chunk$set(
  fig.align = "center",
  fig.asp = 0.618,
  out.width = "100%",
  fig.dev = "svg"
)

library(realestatebr)
library(dplyr)
library(ggplot2)
library(showtext)
library(stringr)
font_add_google("Lato", "Lato")
showtext_auto()
```

```{r}
colors <- c("#287271", "#2A9D8F", "#8AB17D", "#F4A261", "#E76F51")

theme_vini <- theme_minimal(base_family = "Lato", base_size = 10) +
  theme(
    panel.grid.minor = element_blank(),
    panel.background = element_rect(fill = "#FBFBF8", color = "#FBFBF8"),
    plot.background = element_rect(fill = "#FBFBF8", color = "#FBFBF8"),
    legend.position = "bottom",
    plot.subtitle = element_text(size = 8, color = "gray30")
  )
```

```{r}
sale <- get_rppi(category = "sale", stack = TRUE)
bis <- get_bis_rppi()

bis <- bis %>%
  mutate(
    name_country = case_when(
      reference_area == "Emerging market economies (aggregate)" ~ "Emergentes",
      reference_area == "Advanced economies (aggregate)" ~ "Avançados",
      reference_area == "World" ~ "Média Mundo",
      reference_area == "Brazil" ~ "Brasil",
      TRUE ~ reference_area
    )
  )

rppi <- bis %>%
  filter(
    date >= as.Date("2000-01-01"),
    unit == "Index, 2010 = 100",
    is_nominal == FALSE
    )
```

```{r}
sel_agg <- c("Brasil", "Avançados", "Emergentes", "Média Mundo")

rppi_comp <- rppi %>%
  filter(
    name_country %in% sel_agg,
    date >= as.Date("2010-01-01"),
    date < as.Date("2023-01-01")) %>%
  mutate(
    name_country = factor(name_country, levels = sel_agg)
    )

p_bis_geral <- ggplot(rppi_comp, aes(x = date, y = value)) + 
  geom_line(aes(color = name_country), linewidth = 1) +
  geom_hline(yintercept = 100) +
  scale_x_date(date_breaks = "1 year", date_labels = "%Y") +
  scale_color_manual(name = "", values = colors) +
  labs(
    x = NULL,
    y = "Índice (2010 = 100)",
    title = "Preços no Brasil seguem abaixo de 2010",
    subtitle = str_wrap("Índices de preços imobiliários reais (ajustados pela inflação local) indexados nos valores médios de 2010. Definições de Avançados e Emergentes seguem convenções do BIS.", 111),
    caption = "Fonte: BIS. @viniciusoike"
  ) +
  theme_vini
```

```{r}
country_sel <- c("Brasil", "Chile", "Mexico", "Peru", "Colombia")

rppi_latam <- rppi %>%
  filter(name_country %in% country_sel) %>%
  na.omit()

p_bis_latam <- 
  ggplot(rppi_latam, aes(x = date, y = value, color = name_country)) +
  geom_hline(yintercept = 100) +
  geom_line(linewidth = 1) +
  scale_x_date(date_breaks = "1 year", date_labels = "%Y") +
  scale_color_manual(name = "", values = colors) +
  labs(
    x = NULL,
    y = "Índice (2010 = 100)",
    title = "Imóveis no Brasil dessincronizados com o resto do mundo",
    subtitle = str_wrap("Índices de preços imobiliários reais (ajustados pela inflação local) indexados nos valores médios de 2010. Comparação do Brasil com outros países selecionados.", 111)
  ) +
  theme_vini +
  theme(axis.text.x = element_text(angle = 90))
```

```{r}
sel_rich <- c("Canada", "United States", "New Zealand", "Israel", "Brasil")

rppi_rich <- rppi %>%
  filter(name_country %in% sel_rich) %>%
  na.omit()

p_bis_rich <- 
  ggplot(rppi_rich, aes(x = date, y = value, color = name_country)) +
  geom_hline(yintercept = 100) +
  geom_line(linewidth = 1) +
  scale_x_date(date_breaks = "1 year", date_labels = "%Y") +
  scale_color_manual(name = "", values = colors) +
  labs(
    x = NULL,
    y = "Índice (2010 = 100)",
    title = "Preços no Brasil não acompanham outros países latinoamericanos.",
    subtitle = str_wrap("Índices de preços imobiliários reais (ajustados pela inflação local) indexados nos valores médios de 2010. Comparação do Brasil com outros países selecionados.", 111)
  ) +
  theme_vini +
  theme(axis.text.x = element_text(angle = 90))
```

# Preços de Imóveis no Brasil

Existe uma percepção generalizada na população de que os preços dos imóveis no Brasil são muito caros. Isto pode ser resultado tanto de uma ignorância sobre a dinâmica do mercado como do [excesso de notícias sobre recordes de preços que se vê na imprensa](https://g1.globo.com/economia/noticia/2024/01/16/preco-do-aluguel-residencial-sobe-16percent-em-2023-tres-vezes-mais-que-a-inflacao-mostra-fipezap.ghtml). Também não faltam casos de regiões ou mesmo de ruas que, após significativo processo de revitalização, [apresentaram aumentos de preços muito acima da inflação](https://extra.globo.com/economia-e-financas/imoveis-usados-no-rio-precos-explodiram-em-2009-mostra-pesquisa-do-secovi-89071.html). De maneira geral, contudo, os dados apontam que [os preços dos imóveis no Brasil andaram de lado](https://einvestidor.estadao.com.br/investimentos/investir-em-imoveis-vale-a-pena/): em termos reais, isto é, descontando a inflação, o nível atual do preço dos imóveis está praticamente idêntico ao que se observava em 2010.

### Preços do Brasil x Mundo

```{r}
p_bis_geral
```

### Preços do Brasil x Países Desenvolvidos

```{r}
p_bis_rich
```

### Preços do Brasil x Países LATAM

```{r}
p_bis_latam
```
